最高法院刑事判決　　　　　　九十六年度台上字第三四二六號
上　訴　人　甲○○
上列上訴人因違反貪污治罪條例等罪案件，不服國防部最高軍事
法院中華民國九十六年四月四日上訴審判決（九十六年上重訴字
第０一號，起訴案號：國防部高等軍事法院檢察署九十五年偵字
第三一號），提起上訴，本院判決如下：
    主  文
原判決關於共同連續依據法令從事公務之人員，侵占公用財物及
行使偽造公文書等部分均撤銷，發回國防部最高軍事法院。
其他上訴駁回。
    理  由
一、撤銷發回（即共同連續依據法令從事公務之人員，侵占公用
財物、行使偽造公文書）部分：
本件原判決認定上訴人甲○○有其事實欄所示之犯行，因而撤銷
國防部高等軍事法院就上訴人共同連續依據法令從事公務之人員
，侵占公用財物部分所為之科刑判決，改判仍論處上訴人共同連
續依據法令從事公務之人員，侵占公用財物罪刑（處有期徒刑十
二年，褫奪公權十年）；另就國防部高等軍事法院初審論處上訴
人行使偽造公文書，足以生損害於他人罪刑（處有期徒刑三年）
部分，則予維持，駁回上訴人就該部分在上訴審之上訴；固非無
見（原判決關於維持國防部高等軍事法院初審論處上訴人意圖長
期脫免職役而離去職役罪刑，駁回上訴人之上訴部分，另從程序
上駁回，詳如後述）。
惟查：（一）陸海空軍刑法第七十六條第一項規定：「現役軍人
犯刑法下列之罪者，除本法另有規定外，依各該規定處罰」（即
該條項第一款至第十款所列罪章，從略）。而同法條第二項復規
定：「前項各罪，特別法另有規定者，從其規定」。則現役軍人
如犯該條第一項各款所列刑法之罪，倘陸海空軍刑法另有處罰規
定時，亦有陸海空軍刑法之適用。又陸海空軍刑法第六十四條第
一項規定：「竊取或侵占軍用武器或彈藥者，處三年以上十年以
下有期徒刑」；同法條第三項復規定：「竊取或侵占第一項以外
之軍用物品者，處一年以上七年以下有期徒刑」；是現役軍人侵
占之物品，若屬軍用武器或彈藥以外之軍用物品者，即有陸海空
軍刑法第六十四條第三項之適用。原判決事實認定：「上訴人於
案發時為現役軍人，且係具有掌管花東地區陸、海、空三軍通用
主、附油料申請、接收、儲存、分配、帳籍管制相關油料業務法
定職務權限之公務員；其竟為解決個人財務困窘，與吳洋明共同
意圖為自己不法之所有，侵占其職務上所掌管之航空用油」；如
若無誤，則上訴人侵占之「JP-4」、「JP-8」航空用油，是否亦
屬「軍用武器或彈藥以外之軍用物品」？是否有陸海空軍刑法第
六十四條第三項之適用？該法條與刑法或貪污治罪條例等相關規
定，其間關係如何？應如何適用法律？原判決未予審認、說明，
即遽依陸海空軍刑法第七十六條第一項第二款、貪污治罪條例第
四條第一項第一款規定論處上訴人罪刑，自有理由不備之違法。
（二）原判決事實認定：「甲○○為圖掩飾侵占公用財物犯行，
乃基於偽造並行使偽造公文書之犯意，於民國九十五年五月十八
日在台東油料分庫志航作業組辦公室，偽造『聯勤第二地區支援
指揮部花東油料庫JP-4燃油單一化作業運補損耗檢討報告』一份
，並持以行使」；如若無誤，則上訴人偽造上開檢討報告並持以
行使，既係為掩飾其侵占公用財物之犯行，則其行使偽造公文書
犯行，與連續侵占前開航空用油之行為，依上訴人行為時客觀之
事實觀察，其間是否具有上訴人本件犯罪行為時刑法所規定的結
果行為與目的行為之牽連關係存在？究竟憑何證據，認定上訴人
前揭行使偽造公文書行為，係其遂行侵占犯行後另行起意所為？
原判決俱未調查、審認及說明，自屬於法有違。（三）刑法第二
百十一條之偽造公文書罪，以無製作權人，捏造他人名義製作公
務員職務上製作之文書為構成要件，如行為人對於此種公文書本
有製作權，縱令其內容不實，除合於同法第二百十三條之規定，
應依該條處罰外，尚難論以前開法條之罪。經查卷附之「聯勤第
二地區支援指揮部花東油料庫JP-4燃油單一化作業運補損耗檢討
報告」上（見偵查卷第一四二頁至第一四四頁），並無製作單位
或製作人之署名，該報告標題復記載為：「聯勤第二地區支援指
揮部花東油料庫」之檢討報告，其建議事項又係建議予花東油料
庫庫長二次申誡以上之處分；而原判決理由說明：「台東油料分
庫行政監督上隸屬花東油料庫管轄」；如若無誤，則時任聯勤第
二地區支援指揮部花東油料庫庫長之上訴人，是否有權製作該份
檢討報告？台東油料分庫既係花東油料庫之下屬單位，依行政體
制，其能否建議對上級單位主管予以懲處？關係上訴人製作並行
使上開檢討報告，是否涉犯刑法第二百十六條、第二百十一條之
行使偽造公文書罪名，自應詳加查證根究明白，原判決就與上訴
人利益有重大關係之上揭事項未予調查，有證據調查未盡之違法
。以上，或係上訴意旨所指摘，或屬本院得依職權調查之事項，
應認原判決關於共同連續依據法令從事公務之人員，侵占公用財
物及行使偽造公文書等部分，均有撤銷發回更審之原因。
二、上訴駁回（意圖長期脫免職役而離去職役）部分：
按刑事訴訟法第三百七十七條規定：上訴於第三審法院，非以判
決違背法令為理由不得為之；是提起第三審上訴，應以原判決違
背法令為理由，係屬法定要件；如果上訴理由狀並未依據卷內訴
訟資料具體指摘原判決不適用何種法則或如何適用不當，或所指
摘原判決違法情事，顯與法律規定得為第三審上訴理由之違法情
形不相適合時，均應認其上訴為違背法律上之程式，予以駁回。
本件原判決維持國防部高等軍事法院初審論處上訴人意圖長期脫
免職役而離去職役罪刑（處有期徒刑一年六月）部分，就該部分
駁回上訴人在上訴審之上訴。上訴人就原判決關於意圖長期脫免
職役而離去職役部分之上訴意旨略稱：（一）細繹原判決理由，
原判決認事用法顯有違誤，就初審判決認事用法之諸多違誤及事
實未臻明確之處，未盡調查能事，未予糾正，即為判決。（二）
上訴人年幼時，父母離異，由母親獨立撫養，婚後因個性不合離
婚，除支付新台幣（下同）三十萬元外，尚需每月支付一萬五千
元生活費予幼女，而胞弟復因施用毒品入獄服刑，上訴人又需支
付母親及其收養棄嬰之生活費用，遂使經濟陷入困境，而上訴人
國中畢業後，即投身軍旅，因涉世未深，無力抗拒外在誘惑而犯
重罪，原判決量刑有違比例原則及罪刑均衡原則等語。
惟查：原判決依憑上訴人於原審供認犯意圖長期脫免職役而離去
職役罪之自白、證人沈金信、凌孝光在偵查中之證言、卷附之國
防部高等軍事法院檢察署九十五年五月三十日審武字第０９５０
０００７９２號通緝書一紙、中華郵政股份有限公司九十五年六
月二十六日儲字第０９５０７１５４６１號函等證據資料，認定
上訴人有其事實欄所載之意圖長期脫免職役而離去職役犯行，已
於理由內詳敘其調查證據之結果及取捨證據認定之理由。並依憑
其調查證據之結果，說明：「上訴人確有長期脫免職役之意圖」
（見原判決正本第二一頁第十六行至第二一行）。從形式上觀察
，原判決關於意圖長期脫免職役而離去職役部分，並無違背法令
之情形。上訴意旨（一）未依據卷內訴訟資料具體指摘原判決不
適用何種法則或如何適用不當，顯與法律規定得為第三審上訴理
由之違法情形，不相適合。又關於刑之量定，係實體法上賦予法
院得為自由裁量之事項，倘未逾越法律規定之範圍，或濫用其權
限，即不得任意指摘為違法。本件初審判決審酌上訴人於聯勤第
二地區支援指揮部展開約談時，即不負責任的離棄職役畏罪潛逃
，應予嚴懲，以肅官箴，並維護軍紀及上訴人到案後已於偵查中
自白犯罪，坦承犯行等一切情狀，就上訴人所犯意圖長期脫免職
役而離去職役部分，於法定刑範圍內，量處有期徒刑一年六月，
既無濫用量刑權限之違法，亦與罪刑相當原則無違。原判決予以
維持，亦未違法。上訴意旨（二）徒憑己意，單純就原判決關於
意圖長期脫免職役而離去職役部分之科刑輕重為爭執，自非適法
之第三審上訴理由。綜上所論，上訴人就原判決關於意圖長期脫
免職役而離去職役部分之上訴，違背法律上程式，應予駁回。
據上論結，應依軍事審判法第二百零六條第一項、第一百九十九
條，刑事訴訟法第三百九十七條、第三百九十五條前段，判決如
主文。
中　　華　　民　　國　九十六　年　　六　　月　二十八　日
                      最高法院刑事第十一庭
                          審判長法官  林　永　茂
                                法官  洪　文　章
                                法官  蘇　振　堂
                                法官  蕭　仰　歸
                                法官  何　菁　莪
      本件正本證明與原本無異
                                      書  記  官
中　　華　　民　　國　九十六　年　　七　　月　　四　　日
                                                      v
